【裁判字號】    92,判,1246
【裁判日期】    920918
【裁判案由】    營利事業所得稅
【裁判全文】
最  高  行  政  法  院  判  決                  九十二年度判字第一二四六號
    上  訴  人  普生地工程有限公司
    代  表  人  甲○○
    被 上訴 人  財政部高雄市國稅局
    代  表  人  乙○○
右當事人間因營利事業所得稅事件，上訴人對於中華民國九十一年二月八日高雄高等
行政法院九十年度訴字第二○三三號判決，提起上訴，本院判決如左：
    主  文
上訴駁回。
上訴審訴訟費用由上訴人負擔。
    理  由
本件上訴人主張：一、上訴人以小型裝潢工程為業，而稅法並未規定須提示合約書以
供查核，且小型工程交易雙方以估價單代替合約書符合一般經驗法則，則上訴人提示
估價單供被上訴人查核，被上訴人拒絕查核，即有行政怠惰；原判決逕認上訴人拒不
提示合約書而駁回上訴人之訴，顯然違反經驗法則及證據法則。二、依財務會計準則
公報第十號第十一條規定，直接人工、製造費用必於支出後依合理而有系統之方法分
攤至各工程，自無法於事前將其明細記載於估價單中，原判決稱上訴人所提示之估價
單中未明確記載直接人工、製造費用之單位、數量，致被上訴人原審查報告僅記載估
價單項目單位與材料之單位不同，無法估算勾稽，顯與成本會計原則與經驗法則相違
背。三、上訴人已依所得稅法第二十一條暨稅捐稽徵機關管理營利事業會計帳簿憑證
辦法之規定設置帳簿、記帳，並提示文據供被上訴人查核，已盡申報義務、記帳義務
及提示文據義務，被上訴人以提示憑證不足為由將十二項工程成本全部以推計核定方
式核定所得額，其課稅處分違反實額課稅為原則，推計課稅為例外之原則。四、為此
求為廢棄原判決，並撤銷原處分及訴願決定等語。
被上訴人於本審未為答辯。
原審斟酌全辯論意旨及調查證據結果，以：上訴人係經營裝潢工程業，八十六年度營
利事業所得稅結算申報時，原列報全年所得額為虧損新臺幣（下同）五、五七一、九
一四元。嗣被上訴人初查以其帳簿憑證紊亂，無法勾稽，乃依上訴人所書立之同意書
，按所得稅法第八十三條規定，以行業代號四八○○─一一（室內裝潢）同業利潤標
準淨利率百分之十五，核定營業淨利為九、一六三、三六一元，加計利息收入二二、
五六五元後，核定全年所得額為九、一八五、九二六元。上訴人不服，就營業成本及
營業費用提供相關帳證資料申經復查結果，准予追減全年所得額三、八二○、○七九
元之事實，為兩造所不爭執。惟被上訴人將上訴人該年度申報之營業成本依同業利潤
標準核定之十二項工程及營業費用項下之設計師薪資轉列直接人工查核認列部分，是
否違法，厥為兩造爭執所在。經查，本件被上訴人限期上訴人提出帳簿、文據，嗣經
上訴人申請乃准予適度延期，惟上訴人仍未於通知期限內將該年度所有工程帳簿、文
據完整提出送交被上訴人查核，被上訴人應無再命補提之義務，是其就所提示之帳簿
、文據查核，認定其中二十四項工程成本，其餘無法勾稽之十二項工程未另行通知上
訴人補提，而依行為時所得稅法第八十三條規定，依同業利潤標準核定其所得額，於
法並無不合。又上訴人係經營裝潢工程業務，其與客戶所訂之工程合約書應係稅捐稽
徵機關查核該工程成本之主要依據，且上訴人亦稱「其向客戶遞送估價單時係以工程
別為基準向客戶申請，但上訴人須購買木材、石材等原料再由木工等工作人員按與客
戶合約書內容製作成相關工程」云云，顯見其與客戶訂有合約書或類似之約定以為憑
，然其竟不提出以供查核，致系爭十二項工程之材料、人工、費用均無法勾稽，被上
訴人乃依所得稅法第八十三條規定，以同業利潤標準核定其所得額，於法並無不合。
至上訴人申報營業費用項下設計師薪資一、四○三、九六○元部分，因該設計師為上
訴人聘任受薪之員工，其工作性質與承包工程有關，依財務會計準則公報第十號第三
條規定，屬能合理辨認係直接從事製成品之生產所發生之人工成本，被上訴人將之轉
列直接人工項下，亦無不合，爰判決駁回上訴人於原審之訴。
本院按「稽徵機關進行調查或復查時，納稅義務人應提示有關各種證明所得額之帳簿
、文據；其未提示者，稽徵機關得依查得之資料或同業利潤標準，核定其所得額。」
、「納稅義務人已依規定辦理結算申報，但於稽徵機關進行調查時，通知提示有關各
種證明所得額之帳簿、文據而未依限期提示者，稽徵機關得依查得之資料或同業利潤
標準核定其所得額；嗣後如經調查另行發現課稅資料，仍應依法辦理。」、「本法第
八十三條所稱之帳簿文據，其關係所得額之一部或關係課稅年度中某一期間之所得額
，而納稅義務人未能提示者，稽徵機關得就該部分依查得資料或同業利潤標準核定其
所得額。」、「營利事業之費用與損失，應視其性質分為營業費用（如銷售、管理費
用)與營業成本（如製造費用），分別審定並轉正。其應歸屬於營業成本之費用或損
失，原列報於營業費用，經稽徵機關審定轉正者，應就調整部分分攤於期末存貨。」
分別為行為時所得稅法第八十三條第一項、第三項、所得稅法施行細則第八十一條第
一項暨營利事業所得稅查核準則第六十條（下稱查核準則）所明定。次按「憲法第十
九條規定：『人民有依法律納稅之義務』，國家依據所得稅法課徵所得稅時，無論為
個人綜合所得稅或營利事業所得稅，納稅義務人均應在法定期限內填具所得稅結算申
報書自行申報，並提示各種證明所得額之帳簿、文據，以便稽徵機關於接到結算申報
書後，調查核定其所得額及應納稅額。凡未在法定期限內填具結算申報書自行申報或
於稽徵機關進行調查或復查時，未提示各種證明所得額之帳簿、文據者，稽徵機關得
依查得資料或同業利潤標準，核定其所得額，所得稅法第七十一條第一項前段、第七
十六條第一項、第七十九條第一項、第八十條第一項及第八十三條第一項規定甚明。
此項推計核定所得額之方法，與憲法首開規定之本旨並不牴觸。惟依推計核定之方法
，估計納稅義務人之所得額時，仍應本經驗法則，力求客觀、合理，使與納稅義務人
之實際所得額相當，以維租稅公平原則。」亦經司法院釋字第二一八號解釋理由書解
釋明確在案。又「納稅義務人於稽徵機關進行調查或復查時未提示該項帳簿文據或雖
提示而有不完全者，稽徵機關應依所得稅法第八十三條第二項規定時間命其提示或補
正，如經過規定時間，而納稅義務人仍不遵照提示或補正者，稽徵機關始得依同條第
一項後段規定，依查得之資料或同業利潤標準，核定其所得額。」並經本院著有六十
一年判字第一九八號判例。經查上訴人係經營裝潢工程業，其於八十六年度營利事業
所得稅結算申報時，原列報全年所得額為虧損五、五七一、九一四元。嗣被上訴人初
查以其帳簿憑證紊亂，無法勾稽，乃依上訴人所書立之同意書，按所得稅法第八十三
條規定，以行業代號四八○○─一一（室內裝潢）同業利潤標準淨利率百分之十五，
核定營業淨利為九、一六三、三六一元，加計利息收入二二、五六五元後，核定全年
所得額為九、一八五、九二六元。上訴人不服，就營業成本及營業費用提供相關帳證
資料申經復查結果，被上訴人以上訴人於八十六年度共承包三十六項工程，其中十二
項工程並無工程合約書，且上訴人所提供之估價單亦未列示工程材料種類、單位、或
估價單項目、單位與申報耗用材料之單位不同、或列報成本項目與承包工程不符等，
致營業成本無法勾稽查核，乃按同業利潤標準核定之營業成本為二○、五二六、八五
七元【27,738,996×（1-26%）=20,526,857】，與該十二項工程申報之營業成本共計
二八、○七五、七二六元，差額七、五四八、八六九元予以剔除。又營業費用項下薪
資支出部分，上訴人所申報設計師薪資一、四○三、九六○元，核屬成本性質，轉列
營業成本查核，又綜合其他營業成本、營業費用項目查核結果，遂准予以追減全年所
得額三、八二○、○七九元。經查，本件被上訴人限期上訴人提出帳簿、文據，嗣經
上訴人申請乃准予適度延期，惟上訴人仍未於通知期限內將該年度所有工程帳簿、文
據完整提出送交被上訴人查核，被上訴人應無再命補提之義務，是其就所提示之帳簿
、文據查核，認定其中二十四項工程成本，其餘無法勾稽之十二項工程未另行通知上
訴人補提，而依行為時所得稅法第八十三條規定，依同業利潤標準核定其所得額，於
法並無不合。又上訴人係經營裝潢工程業務，其與客戶所訂之工程合約書應係稅捐稽
徵機關查核該工程成本之主要依據，且上訴人亦稱「其向客戶遞送估價單時係以工程
別為基準向客戶申請，但上訴人須購買木材、石材等原料再由木工等工作人員按與客
戶合約書內容製作成相關工程」云云，顯見其與客戶訂有合約書或類似之約定以為憑
，然其竟不提出以供查核，致系爭十二項工程之材料、人工、費用均無法勾稽，被上
訴人乃依所得稅法第八十三條規定，以同業利潤標準核定其所得額，於法並無不合。
至上訴人申報營業費用項下設計師薪資一、四○三、九六○元部分，因該設計師為上
訴人聘任受薪之員工，其工作性質與承包工程有關，依財務會計準則公報第十號第三
條規定，屬能合理辨認係直接從事製成品之生產所發生之人工成本，被上訴人將之轉
列直接人工項下，洵非無據。復查及訴願決定遞予維持，亦無不合。原審法院因而判
決駁回上訴人於原審之訴，經核並無違反經驗法則、證據法則、成本會計原則或實質
課稅原則之情事。上訴論旨求予廢棄原判決，尚非有理者，應予駁回。
據上論結，本件上訴為無理由，爰依行政訴訟法第二百五十五條第一項、第九十八條
第三項前段，判決如主文。
中    華    民    國    九十二      年      九        月      十八      日
                    最 高 行 政 法 院  第 五 庭
                                審 判 長 法  官      徐  樹  海
                                         法  官      黃  璽  君
                                         法  官      鄭  淑  貞
                                         法  官      林  家  惠
                                         法  官      林  茂  權
右  正  本  證  明  與  原  本  無  異
                                         法院書記官  陳  盛  信
中    華    民    國    九十二      年      九        月      十八      日


司法院資訊處製作；財團法人民間司法改革基金會備份。
